【裁判字號】    98,訴,1699
【裁判日期】    980831
【裁判案由】    損害賠償
【裁判全文】
臺灣臺中地方法院民事判決  98年度訴字第1699號
原      告  乙○○
訴訟代理人  曾耀聰  律師
被      告  甲○○
訴訟代理人  蔡得謙  律師
訴訟代理人  李美玉  律師
上列被告因妨害名譽案件（本院98年度易字第814號），經原告
提起刑事附帶民事訴訟請求損害賠償（本院98年度附民字第136
號），本院刑事庭裁定移送前來，本院於民國98年8月17日言詞
辯論終結，判決如下：
    主      文
被告應給付原告新臺幣壹拾萬元，及自民國九十八年六月二十三
日起至清償日止，按週年利率百分之五計算之利息。
原告其餘之訴駁回。
本判決原告勝訴部分得假執行。但被告如以新臺幣參萬肆仟元為
原告預供擔保，得免為假執行。
原告其餘假執行之聲請駁回。
    事實及理由
一、原告起訴主張：被告甲○○係址設臺中市○○區○○路4段
    482號1樓「潔宇牙醫診所」之醫師，擔任副院長，原告乙○
    ○則係「潔宇牙醫診所」之院長。被告甲○○於民國97年9
    月26日晚間9時30分許，在「潔宇牙醫診所」之多數診所職
    員及病患均得以共見共聞之公開場所中，因不滿原告乙○○
    介入其與病患間之爭執，竟基於公然侮辱之犯意，當場向原
    告乙○○作出高舉右手中指之手勢，致使身為院長身分之原
    告乙○○於外在之社會評價及內在之名譽感情，均遭貶損而
    有受辱，爰本於侵權行為之法律關係，聲明：(一)被告應賠償
    原告新臺幣（下同）100萬元，及自起訴狀繕本送達翌日起
    至清償日止，依年息5%計算之利息。(二)被告應於中國時報C1
    版報頭下方，以六號字體刊登如附件所示內容道歉啟事壹天
    。(三)第一項之請求，原告願供擔保，請准宣告假執行。(四)訴
    訟費用由被告負擔。
二、被告則以：(一)被告固曾於上開時地與病患發生爭辯，惟該病
    患為被告之長期醫療患者，爭辯內容僅係醫病間關於醫療認
    知上之差異，被告當時亦正設法向該病患說明療程及溝通，
    然原告與其配偶不明究理，即強行干涉，甚不尊重被告為診
    所合夥人兼副院長之身分，以及身為病患主治醫師之尊嚴，
    原告甚至企圖藉其院長身分壓抑被告，而導致被告情緒不平
    ，原告尤於被告嚐試與病患溝通時在被告耳邊挑釁表示：「
    等一下我們走著瞧。」等語，致被告情緒更加難平，因而高
    舉右手做出手勢，以舒發不滿與混亂之思緒，表達方式或有
    不當，但絕無刻意貶抑或羞辱在場特定人之意，手勢亦無指
    示特定人（更非針對原告），亦未指名道姓或口出惡言。是
    本件被告於斯時縱言行有所不當，但絕無侮辱原告之主觀犯
    意或侵害原告名譽之故意，是揆諸前揭說明，尚難對被告論
    以公然侮辱罪責；(二)又縱認被告高舉右手做出手勢，以舒發
    不滿與混亂思緒之行為，造成原告名譽之損害，惟被告之行
    為，尚屬輕微，且該診所內僅有所屬醫師、行政人員與一、
    二名病患在場，渠等亦不一定曾見聞被告高舉右手做出手勢
    之行為，縱使曾見聞此事，亦不可能因此即動搖原告在渠等
    心中之地位，則原告請求100萬元損害賠償金，實嫌過高；
    而被告僅在診所內高舉右手做出手勢，並非對外散佈任何不
    利於原告之言行，是原告主張刊登道歉啟事之部分，實無必
    要。(三)本事件之發生，亦與原告於被告嚐試與病患溝通時在
    被告耳邊挑釁表示：「等一下我們走著瞧。」等語，具因果
    關係，是本件應有過失相抵原則之適用等語置辯，聲明(一)原
    告之訴駁回。(二)訴訟費用由原告負擔。(三)如受不利判決，願
    供擔保請准宣告免為假執行。
三、原告主張被告有於前開時、地作出高舉右手中指手勢之事實
    ，為被告所不爭執，此部分事實，堪信為真實。至原告主張
    被告作出高舉右手中指之手勢，係對原告公然侮辱，則為被
    告所否認，並以前詞置辯。經查，
  (一)本件經本院刑事庭法官當庭勘驗監視器錄影光碟，畫面顯示
    被告當時站在診所櫃檯與前方坐在長椅之病患一直說話，原
    告站在櫃檯外之被告之右前方，而在光碟00:00:22秒時，原
    告轉身面向被告，並有說話，同時以左手輕碰被告右手、右
    手向下按的手勢希望被告不要再爭執，被告仍揮舉右手一直
    講話，並舉起右手中指，經調閱本院98年度易字第814號妨
    害名譽刑事卷證屬實，並有監視器錄影光碟及勘驗光碟筆錄
    附卷可稽，是原告當時既站在被告右前方，距離甚近，且係
    面對被告說話等情，被告高舉右手中指顯係針對原告所為，
    ，被告辯稱伊不是針對任何人，係針對當下情境而為云云，
    不足採信。
  (二)又對他人比中指之手勢，依一般社會通念及一般合理之人之
    認知，其客觀上為足以貶損他人名譽、尊嚴及社會評價之輕
    蔑他人、使人難堪之動作。而所謂公然，乃不特定人或多數
    人直接得以共見共聞之狀態，至於現場實際上有多少人聞見
    ，均非所問。被告在公眾得出入之潔宇牙醫診所內，於多數
    人在場得共見共聞之情況下，向原告高舉右手中指之手勢，
    衡諸一般社會通念，被告對原告所為，已足使原告感到受辱
    ，並貶損原告身為潔宇牙醫診所院長身分之外在社會評價及
    人格尊嚴，被告抗辯其無侮辱原告之主觀犯意或侵害原告名
    譽之故意云云，亦不足採信。
  (三)至民法第217條所謂被害人與有過失，必須其行為與加害人
    之行為，為損害之共同原因，而其過失行為並為有助成損害
    之發生或擴大之行為者，始屬相當，有最高法院74年度臺上
    字第342號判決意旨可參。被告抗辯原告於被告嚐試與病患
    溝通時在被告耳邊挑釁表示：「等一下我們走著瞧。」，業
    據原告所否認，且縱認屬實，乃雙方互為侵權行為，此與雙
    方行為發生損害之共同原因者有別，揆諸上開最高法院判決
    意旨，被告仍不得主張過失相抵，是被告抗辯本件應有過失
    相抵之適用，顯有誤會。
四、按因故意或過失，不法侵害他人之權利者，負損害賠償責任
    ；不法侵害他人之身體、健康、名譽、自由、信用、隱私、
    貞操，或不法侵害其他人格法益而情節重大者，被害人雖非
    財產上之損害，亦得請求賠償相當之金額，民法第184條第1
    項、第195條第1項分別定有明文。被告在公眾得出入之潔宇
    牙醫診所內，於多數人在場得共見共聞之情況下，向原告高
    舉右手中指之手勢，衡諸一般社會通念，被告對原告所為，
    已足使原告感到受辱，並貶損原告身為潔宇牙醫診所院長身
    分之外在社會評價及人格尊嚴，足認被告係故意不法侵害原
    告之名譽權，則揆之上開規定，被告自應負侵權行為損害賠
    償責任。惟慰藉金之賠償須以人格權遭遇侵害，使精神上受
    有痛苦為必要，其核給之標準固與財產上損害之計算不同，
    然非不可斟酌雙方身分資力與加害程度，及其他各種情形核
    定相當之數額，有最高法院51年度臺上字第2223判例可參。
    本院審酌原告為女性牙醫師，並為「潔宇牙醫診所」院長，
    被告為男性牙醫師，並為「潔宇牙醫診所」副院長，均有相
    當學識及社會地位，而原告97年所得總額有3165 0元，名下
    有臺中市北區房地及投資，價值0000000元，被告97年所得
    總額有177543元，名下有高雄市三民區房地及投資，價值
    898775元，有本院依職權調閱兩造財產所得調件明細表附卷
    可稽，原告資力略高於被告等情，因認原告請求被告賠償精
    神慰撫金100萬元，尚屬過高，應予核減為10萬元。原告逾
    此數額之請求，為無理由。
五、又民法第195條第1項後段規定，名譽被侵害者，並得請求為
    回復名譽之適當處分。所謂回復名譽之適當處分，例如登報
    謝罪等（民法第195條立法理由參照）。惟被害人請求加害
    人為登報謝罪時（即刊登謝罪廣告或道歉啟事），法院應斟
    酌被害人所受損害是否現尚存在，以及被害人名譽可否經由
    謝罪廣告予以回復等各種情形決定之，並非所有名譽侵害，
    均得請求謝罪廣告。例如侵害名譽已歷相當時日，若為謝罪
    廣告，除重新喚起世人記憶外，別無作用，或損害甚為輕微
    ，或加害人已為更正啟事，或被害人之清白已被報導而為眾
    所週知者，即無准予謝罪廣告之必要。查被告向原告高舉右
    手中指之手勢，係於「潔宇牙醫診所」內所為，在場見聞人
    士自屬有限，且其侵害係瞬間發生後即告消失，並未持續存
    在，原告請求將附件所示之道歉聲明以六號字體刊登在中國
    時報C1版報頭下方一天，反而足以使本來不知原告被侮辱之
    報紙讀者知悉此事，此對回復原告名譽並無助益，故非回復
    名譽之適當處分。是原告請求被告應於中國時報C1版報頭下
    方，以六號字體刊登如附件所示內容道歉啟事一天，不予准
    許。
六、綜上所述，原告依侵權行為損害賠償之法律關係，請求被告
    給付10萬元，及自起訴狀繕本送達翌日即98年6月23日起至
    清償日止，按週年利率5%計算之利息，為有理由，應予准許
    ；逾此部分之請求，為無理由，應予駁回。
七、本件原告提起刑事附帶民事訴訟，而由本院刑事庭依刑事訴
    訟法第504條第1項規定，裁定移送前來，依同條第2項規定
    免繳納裁判費，於本院審理期間，本件亦無其他必要訴訟費
    用，是並無訴訟費用負擔問題，併予敘明。
八、本判決原告勝訴部分，因所命被告給付之金額未逾50萬元，
    依民事訴訟法第389條第1項第5款之規定，自應依職權宣告
    假執行。又被告陳明願供擔保請准為免予假執行之宣告，經
    核於法並無不合，依法酌定相當之擔保金額予以准許。至於
    原告敗訴部分，其假執行之聲請亦失所附麗，應併予駁回。
九、本件事證已臻明確，兩造其餘攻擊防禦方法與舉證，核與判
    決結果無影響，爰不逐一論述，附此敘明。
十、據上論結，本件原告之訴為一部有理由，一部無理由，依民
    事訴訟法第79條、第389條第1項第5款、第392條，判決如主
    文。
中    華    民    國    98    年    8     月    31    日
                  民事第一庭  法  官  劉正中
以上為正本係照原本作成。
如對本判決上訴，須於判決送達後20日內向本院提出上訴狀。
中    華    民    國    98    年    8     月    31    日
                              書記官  林素珍
附件
道歉啟事
本人先前公然對乙○○醫師為公然侮辱之不當行為，侵害乙○○
醫師名譽，造成乙○○醫師損害，本人特此登報，鄭重道歉。 道
歉人甲○○醫師。


司法院資訊處製作；財團法人民間司法改革基金會備份。
